臺灣士林地方法院刑事裁定　　　　 94年度自更（一）字第4號
自　訴　人　甲○○
自訴代理人　張樹萱律師
被　　　告　乙○○
選任辯護人　林樹旺律師
　　　　　　莊志成律師
上列被告因侵占案件，經自訴人提起自訴，本院於民國94年6 月
28日判決駁回自訴（94年度自字第8 號），嗣自訴人提起上訴，
由臺灣高等法院於94年9 月20日撤銷原判決（94年度上易字第15
16號），發回本院，本院裁定如下：
    主  文
自訴駁回。
    理  由
一自訴意旨略以：被告乙○○於民國76、77年間，與自訴人各出
  十分之二，十分之四，及陳春淵、丁○○各出資十分之三、十
  分之一，共同向王梨生購買其所有坐落台北縣新店市○○段員
  潭子坑小段一四四地號等十九筆土地之百分之二十持分（下稱
  系爭土地）。前開土地持分以被告乙○○名義辦理所有權登記
  ，出資人並約定俟將來土地持分須辦理移轉或處分時，被告乙○○應再依各出資人實際權利狀況辦理移轉過戶。之後至93年
  間，第三人高銘桂向被告乙○○購買前開土地，斯時被告乙○○竟意圖為自己不法之所有及損害自訴人之利益，將包含自訴
  人權利之持分土地全數出售與高銘桂後，即將應屬自訴人所有
  之買賣價金侵占入己，致生損害於自訴人之利益，因認被告涉
  犯構成刑法第335 條第1 項之侵占罪嫌等語。
二按法院或受命法官於自訴案件第一次審判期日前訊問及調查結
  果，如認為案件有刑事訴訟法第252 條至第254 條之情形者，
  得以裁定駁回其自訴，同法第326 條第3 項定有明文。又犯罪
  事實應依證據認定之，無證據不得認定其犯罪事實；不能證明
  被告犯罪者應諭知無罪之判決，刑事訴訟法第154 條及第301
  條第1 項分別定有明文。而刑事訴訟法上所謂認定事實之證據
  ，係指足以認定被告確有犯罪行為之積極證據而言，該項證據
  自須適合於被告犯罪事實之認定，始得採為斷罪資料，事實之
  認定應憑證據，如未發現相當證據，或證據不足以證明，自不
  能以推測或擬制之方法，以為裁判之依據。末按自訴人之自訴
  ，係以使被告受刑事訴追為目的，是其陳述是否與事實相符，
  仍應調查其他證據以資審認。
三自訴人認被告乙○○涉犯侵占犯行，無非係以：與案外人王梨
  生等人就系爭土地簽訂不動產預定買賣契約書者，以及對案外
  人王梨生提起所有權移轉登記以及返還代墊款之民事訴訟，均
  係以被告乙○○之名義為之，且被告曾為合資人記帳，並代表
  申請合併購買國有地、取得建照，又為申請建照所應支付分擔
  之各項費用，被告也親自簽發支票以為支付，復擔任以合資土
  地向陽信商業銀行借款之連帶保證人為主要論據。訊據被告乙○○堅詞否認有何侵占犯行，辯稱：系爭土地之購買，均係由
  其配偶丙○○○處理，並未實際參與，且嗣後就合資股東之結
  算問題，係雙方於結算時未能達成共識與合意，並無侵占可言
  等語。
四經查：
  (一)系爭土地為自訴人以出資十分之四、陳春淵出資十分之三、
    丁○○出資十分之一之比例合資向案外人王梨生購買，且被
    告乙○○確為向案外人王梨生買受系爭土地時所簽訂「不動
    產預定買賣契約書」之登記名義人，嗣後因王梨生未依約為
    所有權之移轉登記，復由乙○○具名對王梨生向臺灣臺北地
    方法院提起請求土地所有權移轉登記事件之訴訟（案號：76
    年度訴字第770 號），及對王梨生提起返還墊款之訴（案號
    ：77年度訴字第1623號），於訴訟進行中，並以乙○○之名
    義委任律師擔任訴訟代理人，嗣取得勝訴判決後，即將系爭
    土地登記為被告所有，於93年7 月17日復以被告名義出賣予
    案外人高銘桂之情，為被告所坦承，並有自訴人所提出之不
    動產預定買賣契約書、臺灣臺北地方法院76年度訴字第770
    號民事判決影本及被告所提出之不動產買賣契約書在卷可參
    ，復經本院依職權向臺北縣新店地政事務所調閱系爭土地歷
    次異動資料及臺灣臺北地方法院77年度訴字第1623號卷宗查
    核無訛，固可認為真實。再被告坦承曾有自訴人所指製作收
    支明細表、申請合併購買國有地、簽發支票及在以合資土地
    向陽信商業銀行貸款時，擔任連帶保證人及撥款代表等節，
    復有自訴人所提出之收支明細表、繳款書、合併使用證明書
    、建造執照、支票、借據等件為憑。惟訂立買賣契約之時，
    實際之契約當事人容有可能基於各種經濟目的（例如土地法
    修正前欠缺自耕農身分者以具有自耕農身分為名義當事人購
    買農地）或感情因素（例如父母購買房屋或土地贈與子女）
    ，而直接將契約當事人之名義記載為第三人，因契約當事人
    之名義既為第三人，則其後相伴隨之各項法律上權利義務關
    係發生時，即當然須以該第三人之名義為之，是契約名義上
    之當事人，與實際行為人間並無同一之必然關連性。則本件
    被告雖為向王梨生購買系爭土地時所簽訂買賣契約之當事人
    ，然被告是否有實際參與系爭土地之買賣經過，仍有待調查
    證據後始得認定。至系爭土地移轉登記予被告、對王梨生提
    起訴訟之原告及訴訟代理人委任人均為被告，再嗣後以系爭
    土地申請建築執照或借款，固均有被告之名義，惟此僅係為
    使上開程序合法、有效進行之必備程式，尚不得據此認定被
    告乙○○即為實際之行為人。
  (二)就此，證人即系爭土地出資人之一丁○○於本院調查時證稱
    ：系爭土地是伊和被告配偶丙○○○、自訴人、陳春淵一同
    合資購買，因為丙○○○是土地仲介，伊是代書，自訴人和
    陳春淵也有類似身分，才想以被告乙○○為人頭，當時實際
    上是楊太太和自訴人當買主，簽約時以被告名義為之，但被
    告並沒有出面或參與，契約書上被告姓名也是被告太太簽的
    ，後來因為王梨生一地二賣，便委任律師對王梨生提起訴訟
    ，但訴訟代理人都是伊取得丙○○○同意後自行用被告名義
    委任的。取得勝訴判決後，就將系爭土地登記至被告名下，
    但因為土地沒有買得很完整，所以也沒再過戶給其他投資人
    。到93年6 月時，自訴人打電話說為何沒有過戶，伊才發現
    漏未過戶，跟丙○○○說後，丙○○○本來表示沒有問題可
    以過戶，然因有人要購買，所以就沒有完成，至於所得價款
    ，丙○○○有叫伊結算，自訴人兒子也有和伊協調，每次結
    果均有告訴丙○○○。會請被告製作收支明細表是因為86年
    左右土地收購完成時要準備申請建照需要很多費用，因為被
    告是記帳士也是丙○○○先生，便請被告幫忙做一些流水帳
    ，但內容並不包括股東向地主購買土地的帳；向國有財產局
    購買畸零地大部分是伊和建築師負責的，被告沒有參與；支
    票則是因為被告幫忙製作流水帳所以請被告代墊費用給建築
    師等語明確。故由證人丁○○上開所陳，有關土地之洽購及
    出售土地所得價金之分配，實際參與決定者實為被告之配偶
    丙○○○，至被告僅係從事部分庶務性及為使土地所有權順
    利移轉之事務乙節，應可確認。此情核與自訴人所陳：買賣
    土地大部分都是和被告太太會面沒錯，原本大家感情都好，
    後來被告太太找一個建築師來做，伊兒子不同意，又說要登
    記在被告名下，才有爭執等語，亦相吻合。自訴人徒憑契約
    之名義人以及為取得土地所有權而相伴隨之行政手續名義人
    均為被告，遽認被告為實際行為人，尚嫌速斷。況要求被告
    提供名義者，係被告之配偶，而非因不特定人蒐集、購買或
    租用而「主動」擔任契約名義上之當事人，則被告乙○○於
    提供其名義予其配偶丙○○○買受或出賣系爭土地時，其主
    觀上是否預見丙○○○會在其名義掩護之下從事犯罪行為，
    非無可疑。尚無從以被告乙○○擔任系爭土地買入和賣出之
    契約名義當事人乙節，即認被告乙○○對系爭土地之出資人
    之權利義務應如何分配負擔等情應有所認識。
  (三)自訴人與丙○○○、丁○○等人除合資購買系爭土地外，尚
    在該區附近合資購買其他土地，次數約有4 、5 次，至84年
    、85年間為止。後來為處理合資人相互間應如何分配所得之
    事項，自訴人之子曾於93年8 月1 日、9 月6 日各提出一份
    「新店土地帳戶總結帳協議重點」委託丁○○與被告方面協
    調，94年1 月3 日再作成第三份協議重點，但因自訴人對協
    議重點第三點：「乙○○於五股重劃區投資合夥購地，持份
    計76坪，雙方同意以新莊市○○段○○段97號接鄰原地段94
    地號部分，分割過戶予乙○○，增值稅、手續費、地價稅及
    規費代書費等由乙○○負擔」有意見，和丙○○○對於第6
    條所記載乙○○、陳春淵代墊高一男貸款利息費用之負擔，
    以及第15條所記載之費用150,000 元部分等內容均有意見，
    所以仍未達成共識之情，業據證人丁○○結證在卷，並有上
    開3 份協議重點影本在卷可參。惟就雙方無爭執之第3 份協
    議重點第2 條約定：「乙○○應將王梨生訴訟取得之土地移
    轉住宅區112 坪、陸地19坪0575與甲○○、陳春淵等兩人」
    ，被告亦同意移轉登記系爭土地中自訴人應有部分予自訴人
    ，僅係因雙方結算意見不諧而未履行。然該總結帳協議重點
    本係兩造就上開結算表內所列舉之項目，待雙方查核後以判
    斷是否如數給付款項，且上開總結帳協議重點關之，兩造欲
    一併結算之之合資購買土地，也不限於系爭土地，可見其等
    間投資款項往來之龐雜，是自難僅以該筆系爭土地出售款項
    清償與否之爭執，逕認被告乙○○有何不法所有之意圖。
五綜上所述，本件被告既未實際參與系爭土地之購買及出售後價
  金分配之過程，況兩造間就多筆合資土地之結算尚各執一詞，
  尚難以自訴人未取得出售系爭土地後應受分配之價金乙節，逕
  認被告有不法所有之意圖。此外復查無其他積極之證據足資證
  明被告有自訴人所指訴之犯行，被告犯罪嫌疑不足，依照首開
  說明，本件自訴應予駁回。
據上論斷，應依刑事訴訟法第326 條第3 項、第252 條第10款裁
定如主文。
中　　華　　民　　國　　96　　年　　5 　　月　　18　　日
                  刑事第二庭審判長法  官    謝靜恒
                                  法  官    高雅敏
                                  法  官    許碧惠
以上正本證明與原本無異。
如不服本裁定，應於裁定送達後5 日內，向本院提出抗告狀。
                                  書記官    徐仁豐
中　　華　　民　　國　　96　　年　　5 　　月　　18　　日
